最高法院刑事判決　　　　　　　　　　　　　　　八十八年度台上字第七一五七號
　　上訴人　台灣高等法院高雄分院檢察署檢察官
　　被　告　甲○○
右上訴人因被告違反山坡地保育利用條例案件，不服台灣高等法院高雄分院中華民國
八十六年十一月四日第二審更審判決（八十六年度上更(一)字第二八三號，起訴案號：
台灣屏東地方法院檢察署八十三年度偵字第七三二五號），提起上訴，本院判決如左
：
    主  文
原判決撤銷，發回台灣高等法院高雄分院。
    理  由
本件原判決以公訴意旨略謂：被告甲○○意圖為自己不法之利益，於民國八十三年八
月二十八日起，僱工在屏東縣三地門鄉○地段二六三一地號土地（實為二六三一之二
及二六三一之三地號）國有山坡地，築駁填土（面積約○點○四四二公頃，如原判決
附圖Ａ、Ｂ、Ｃ、Ｄ、Ｅ所示部分），供己使用，於同年十月十七日經三地門鄉公所
會同警方人員查獲，被告所為係犯山坡地保育利用條例第三十四條第一項及刑法第三
百二十條第二項之罪嫌（並認二罪間有方法結果之牽連關係）。經審理結果，以被告
無犯罪之故意，係為防該山坡地坍方之公益考量，始應村民要求施作築駁填土，並無
任何墾植及設置工作物之行為，難認有不法利益之意圖，核與被訴犯罪構成要件均不
相符，因將第一審論處被告在公有山坡地內擅自設置工作物（累犯）罪刑之判決撤銷
，改判諭知被告無罪，固非無見。
惟查：(一)不論有罪或無罪之判決書，其理由之述，前後均須相一致，且其說明理由
所憑之證據，須與卷內之證據資料相適合，否則即有判決理由矛盾之違法，自足構成
撤銷之原因。原判決既於理由欄三－(一)，引用屏東縣里港地政事務所函及其所附土地
複丈成果圖暨土地登記簿謄本（原審上更(一)卷第三十頁至第三十七頁），說明被告在
原判決附圖Ａ、Ｂ、Ｃ、Ｄ、Ｅ部分土地施作者，其中Ａ、Ｅ係河川地，Ｄ為未登錄
地，Ｂ、Ｃ在三地門鄉○地段二六三一－一及二六三一－三地號土地內。而Ｂ、Ｃ所
在之上開地號土地，係國有山坡地，業經屏東縣三地門鄉公所函綦詳（一審卷第六
十五頁），顯見被告使用之上開土地，俱無正當權源，被告雖係向柯金瑞買受上開山
坡地土地使用權（警卷第九頁），仍難謂有正當使用權源。乃原判決於理由欄三－(三)
內，竟以被告係向柯金瑞買受土地使用權為由，認有正當使用權源，縱違反約定使用
方法而設置工作物，僅屬山坡地保育利用條例第二十五條規定超限使用問題而已，已
有前後理由矛盾之違法。又所謂工作物者，指建築物以外，在土地之地表與地下所為
一切設備而言，依卷附之警察分駐所會勘紀錄、第一審勘驗筆錄所載與現場照片觀之
，被告係在原判決附圖所示Ａ、Ｂ、Ｃ、Ｄ、Ｅ部分土地上，將原有斜坡地以土填平
，並以鋼筋混泥土建造極厚之駁崁及排水溝（警卷第六頁、第八頁，一審卷第十九頁
、第二十頁、第二十七頁至第三十一頁，原審上更(一)卷第四十九頁至第五十二頁），
自難謂非工作物，然原判決於理由欄三－(三)，竟謂被告築駁填土部分，並未構築任何
工作物，亦有證據上理由矛盾之違誤。(二)、審理事實之法院，對於被告有利及不利之
證據，均應一律加以注意，依職權詳加調查斟酌，期能發現真實，苟與待證事實有重
要關係，在客觀上認為應行調查之證據，未依法加以調查究明，即遽行判決者，即有
應於審判期日調查之證據未予調查之違法。系爭屏東縣三地門鄉○地段土地，乃原住
民保留地，且係行政院公告核定之山坡地，有三地門鄉公所函及該鄉公所財經課長利
招榮之證言為憑（一審卷第六十五－一頁，原審上更(一)卷第五十七頁反面、第五十八
頁），原判決於理由欄三－(二)，亦說明三地段土地俱屬山坡地，業經行政院於六十八
年十一月二十一日以台六八經第一一七○一號函核定，並經台灣省政府於六十九年二
月六日以農山字第一二○一六六號公告在案。而被告將原斜坡之山坡地，以築駁崁填
土方式，築與緊鄰之道路同高，並沿基地右側築排水溝，除有前開會勘紀錄、勘驗筆
錄、現場照片可據外，復經里港地政事務所測量明確，有土地複丈成果圖在卷可稽（
一審卷第五十九頁、第六十頁，原審上訴卷第四十九頁、五十頁，原審上更(一)卷第三
十頁、第三十一頁），被告復始終供認未經申請核准而為之。則被告在公有已登錄及
未登錄之山坡地內，擅自所為佔用及開發、使用之行為，能否謂無犯罪故意﹖尚非無
研酌之餘地。原審未詳予調查勾稽，究明真相，遽行判決，採信被告之辯解，改為諭
知被告無罪，自嫌率斷。以上或為檢察官上訴意旨所指摘，或為本院得依職權調查之
事項，應認仍有發回更審之原因。被告被訴犯刑法第三百二十條第二項之竊佔罪嫌部
分，雖屬不得上訴於第三審之罪名，因公訴人認與得上訴部分具裁判上一罪關係，自
亦得上訴而一併予以發回，附此明。
據上論結，應依刑事訴訟法第三百九十七條、第四百零一條，判決如主文。
中      華      民      國    八十八    年     十二     月      十      日
                              最高法院刑事第一庭
                                  審判長法官  施  文  仁
                                        法官  張  淳  淙
                                        法官  林  永  茂
                                        法官  蕭  仰  歸
                                        法官  林  秀  夫
      右正本證明與原本無異
                                              書  記  官
中      華      民      國    八十八    年     十二     月     十六     日
